臺灣臺北地方法院刑事判決　　　　　　　 95年度易字第480號
公　訴　人　臺灣臺北地方法院檢察署檢察官
被　　　告　甲○○原名李惠華.
　　　　　　乙○○
上列被告等因損害債權案件，經檢察官提起公訴（94年度偵字第
16080號），本院判決如下：
    主  文
甲○○債務人於將受強制執行之際，意圖損害債權人之債權，而
處分其財產，累犯，處有期徒刑陸月，如易科罰金以銀元參佰元
即新臺幣玖佰元折算壹日。
乙○○無罪。
    事  實
一、甲○○（原名李惠華）前因妨害風化案件，經臺灣高等法院
    以八十六年度重上更三字第二四二號判處有期徒刑一年二月
    確定；又因竊盜案件，經同院以八十五年度上易字第四七九
    六號判處有期徒刑五月確定；復因偽造有價證券案件，經同
    院以八十六年度上訴字第五三四八號判處有期徒刑四年確定
    ；再因妨害自由案件，經同院以八十六年度上易字第二六０
    九號判處有期徒刑三月確定；上述四罪合併定應執行刑為五
    年二月後，甲○○已於民國八十七年九月十九日入監服刑，
    嗣後又因毀損案件，經臺灣桃園地方法院以八十六年度易字
    第三七一七號判處有期徒刑三月確定，而與上述四罪接續執
    行，後於九十年一月十日假釋付保護管束，迄九十二年十二
    月二十一日期滿，假釋未被撤銷，徒刑即視為執行完畢。卻
    仍不知警惕，其為順天堂養生館國際興業股份有限公司（址
    設臺北市○○街四十號五樓，下稱順天堂公司，九十四年二
    月一日更名為御品養生館股份有限公司）及硅谷生物科技股
    份有限公司（設同上址，下稱硅谷公司，九十四年三月二十
    八日更名為硅谷國際行銷股份有限公司）之名義與實際負責
    人，在各該公司分別擁有十二萬五千股及三十萬股之股權，
    其明知南華觀光企業股份有限公司（下稱南華公司）與之於
    八十八年三月九日在臺灣高等法院成立八十七年度重訴字第
    八四號訴訟上和解，約定甲○○應給付南華公司新臺幣（下
    同）八百萬元，嗣南華公司將該筆債權轉讓予丙○○，丙○○並以存證信函通知甲○○，甲○○已於九十三年十一月一
    日收受知悉，卻於丙○○取得執行名義將為強制執行之際，
    接續於九十三年十一月九日、同年月十日代表硅谷公司與順
    天堂公司，向主管機關申請變更股份，嗣先後於同年月十日
    、十五日完成變更登記，而將甲○○之股份均處分為零。故
    丙○○於九十三年十一月九日向本院民事執行處聲請強制執
    行後，雖經本院於九十三年十一月十一日核發執行命令禁止
    順天堂與硅谷公司轉讓或處分甲○○之股權，惟各該公司於
    九十三年十一月十五日至十七日陸續收到執行命令時，甲○○之股份已變更為零，丙○○遂求償無門，債權因此受到損
    害。
二、案經丙○○訴由臺灣臺北地方法院檢察署檢察官偵查後起訴
    。
    理  由
壹、有罪部分：
一、按被告以外之人於審判外之言詞或書面陳述，除法律另有規
    定者外，不得作為證據，刑事訴訟法第一百五十九條第一項
    固有明文規定。惟被告以外之人於偵查中向檢察官所為之陳
    述，除顯有不可信之情況外，得為證據，復為同法第一百五
    十九條之一第二項所明定。本案證人江鈺禎、朱廷峰、李銘
    鵬及丁○○於檢察官偵訊時經過具結後所為之陳述，並無顯
    不可信之情況，故其等於審判外之陳述，自得作為本案之證
    據，核先敘明。
二、訊據被告甲○○固承認有擔任順天堂與硅谷公司董事長，負
    責該公司業務經營，其積欠丙○○上述欠款，並有收受存證
    信函及法院之執行命令，其有於前述時、地指示公司人員將
    前揭公司之股權變更為零之事實，惟否認有何損害債權之犯
    行，辯稱：是乙○○出資讓其擔任順天堂及硅谷公司負責人
    ，並將股份登記在其名下，九十二年開始公司虧損，九十三
    年初乙○○就說要把股份收回，所以才將公司之股份變更云
    云。經查：
(一)、被告甲○○與案外人南華觀光企業股份有限公司（下稱南華
    公司）因侵權行為之民事糾紛，於八十八年三月九日在臺灣
    高等法院當庭成立和解，約定甲○○願給付南華公司八百萬
    元，嗣南華公司將該筆債權轉讓予丙○○，丙○○並於八十
    九年十月二十九日以存證信函通知甲○○，甲○○已於九十
    三年十一月一日收受存證信函乙節，業經丙○○於本院審理
    時到庭證述詳盡。其稱：於八十四年間認識甲○○，當時伊
    擔任南華公司負責人，甲○○為員工，後來甲○○強佔公司
    ，打訴訟到高等法院時，於訴訟中成立和解，甲○○答應要
    還八百萬元，後來南華公司將債權轉給伊，伊有寄存證信函
    通知甲○○等語（本院卷第一二三至一二五頁）；並有臺灣
    高等法院八十七年度重訴字第八四號和解筆錄、存證信函及
    掛號函件回執各一份在卷可稽（九十四年度他字第二五一五
    號卷第十七至十八、八四至八五頁），足見丙○○至遲於九
    十三年十一月一日，業已取得強制執行法第四條第一項第三
    款之執行名義，得向甲○○聲請強制執行。
(二)、又丙○○於九十三年十一月九日向本院民事執行處聲請對甲○○之財產為強制執行，本院遂於九十三年十一月十一日以
    北院錦九十三年執寅字第四０五七一號執行命令通知順天堂
    與硅谷公司，在丙○○享有之八百萬元債權內，禁止各該公
    司轉讓或處分甲○○之股權予他人，甲○○與其代表之硅谷
    及順天堂公司陸續在九十三年十一月十五至十七日間收到執
    行命令，有本院前開執行命令兩份及送達證書二紙在卷可稽
    （同上他字卷第二十、二二至二四、三一至三八頁）。上述
    文件係交給甲○○處理，並據送達證書上之簽收者丁○○於
    本院審理時到庭證述明確（本院卷第一五一頁），顯見甲○○在九十三年十一月間收到前開存證信函及執行命令後，已
    明確知悉丙○○欲就其財產聲請強制執行。惟被告於九十三
    年十一月前分別擁有順天堂與硅谷公司前揭股份，至九十三
    年十一月一日收受存證信函後卻積極辦理變更一事，可由該
    兩家公司之基本資料窺知。蓋順天堂公司係於九十二年六月
    二十三日核准設立，代表人為甲○○，資本額為五百萬元，
    當時其與案外人王思凱、江鈺禎、李銘鵬各持有十二萬五千
    股，惟甲○○於九十三年十一月十日代表順天堂公司向主管
    機關申請變更股份，同年月十五日完成變更，將其股份變更
    為零股，其餘股東不變，嗣於九十四年二月一日又更名為御
    品養生館股份有限公司；而硅谷公司係於九十年六月八日核
    准設立，代表人為甲○○，資本額為一千二百萬元，當時其
    與王思凱、江鈺禎及李銘鵬亦各持有三十萬股，惟甲○○於
    九十三年十一月九日代表硅谷公司向主管機關申請變更股份
    ，翌日即完成登記而將甲○○股份變更為零，王思凱與李銘
    鵬均增加至一百零五萬股，江鈺禎則維持不變，嗣後於九十
    四年三月二十八日又更名為硅谷國際行銷股份有限公司，有
    該兩家公司之基本資料查詢、股份有限公司變更登記表各二
    份附卷為憑（同上他字卷第二五一五號卷第三一至三八、八
    七至一０九頁），並經本院調取上述兩家公司之登記案卷全
    卷核對無誤。參酌被告係於收到存證信函後十日內，密集為
    前述股份變更行為，且將股份變更至原有之其餘股東處，並
    未增加其他新股東，而股東王思凱為被告之子、江鈺禎為公
    司特助、李銘鵬則為被告之兄，業據硅谷公司職員丁○○具
    結證述明確（本院卷第一五二頁），可見股份變動之結果，
    仍均在甲○○可掌控之人頭之下，則甲○○辯稱係因公司經
    營不善，乙○○要求把股份收回，所以才將股份移轉云云，
    顯不足採。況被告二人均稱公司在九十二年底被倒帳千萬，
    九十三年初產生鉅額虧損，乙○○在九十三年初就要求甲○○將股份交回（本院卷第五十頁背面），果若如此，甲○○
    應在九十三年初即辦理股份變更事宜，惟其遲未辦理，在將
    近一年後之九十三年十一月間方辦理變更，由此益徵甲○○
    所稱之變更理由，核與實情不符。至甲○○雖稱股份都是乙○○的，非其所有云云。然前述兩家公司之股東、職員李銘
    鵬、江鈺禎、丁○○及朱庭峰均於檢察官偵訊時具結證述甲○○確為公司實際負責人（九十四年度偵字第一六０八０號
    卷第七二至七五頁），可見甲○○就公司之所有資產設備，
    本有權加以處分管理。再被告二人均稱若甲○○經營有成，
    股份就歸甲○○所有，公司若有獲利，紅利亦係一人一半；
    且丁○○亦證稱該公司有讓員工代表享有股權，若公司賺錢
    可取得紅利之制度（本院卷第一四八頁），可見甲○○或員
    工之股權，係屬其等之薪資或紅利保障，在股份實際被移轉
    之前，登記之股東均仍享有該公司股份之處分權利，而甲○○變更股權之行為，確使丙○○事後無法求償，顯見上開股
    權確屬甲○○之資產，亦甚明確。綜上所述，被告所辯並不
    足採，本件事證明確，被告犯行堪以認定。
三、論罪科刑部分：
(一)、查被告甲○○行為後，刑法業於九十四年二月二日修正公布
    部分條文，並於九十五年七月一日施行。依修正後刑法第二
    條第一項規定：「行為後法律有變更者，適用行為時之法律
    。但行為後之法律有利於行為人者，適用最有利於行為人之
    法律。」，此條規定係規範行為後法律變更所生新舊法律比
    較適用之準據，是刑法第二條本身雖經修正，尚無比較新舊
    法之問題，應一律適用裁判時之現行刑法第二條，以決定適
    用之刑罰法律。而被告行為時刑法三百五十六條損害債權罪
    之法定刑為「二年以下有期徒刑、拘役或五百元以下罰金。
    」，且依斯時罰金罰鍰提高標準條例第一條前段規定，「依
    法律應處罰金、罰鍰者，就其原定數額得提高為二倍至十倍
    」。故該罪罰金刑部分經提高後為五千元以下，經折算為新
    臺幣後，最高可罰新臺幣一萬五千元，最低則為新臺幣三元
    （銀元一元）。至被告行為後公布施行之刑法施行法第一條
    之一規定：「中華民國九十四年一月七日刑法修正施行後，
    刑法分則編所定罰金之貨幣單位為新臺幣。九十四年一月七
    日刑法修正時，刑法分則編未修正之條文定有罰金者，自九
    十四年一月七日刑法修正施行後，就其所定數額提高為三十
    倍。但七十二年六月二十六日至九十四年一月七日新增或修
    正之條文，就其所定數額提高為三倍」；且刑法第三十三條
    第五款亦修正為：「主刑之種類：罰金，新臺幣一千元以上
    ，以百元計算之」。查刑法第三百五十六條規定，係七十二
    年六月二十六日前所訂定，故依新法規定，罰金部分應提高
    為三十倍，即最高可罰新臺幣一萬五千元，最低應罰新臺幣
    一千元。經比較新、舊法之結果，應以其行為時之舊法較為
    有利。自應依修正後刑法第二條第一項前段規定，適用修正
    前刑法之相關規定，予以論處。
(二)、按刑法第三百五十六條損害債權罪所稱「將受強制執行之際
    」，係指債權人對債務人之債權取得執行名義後，該執行名
    義之強制執行程序尚未全部終結前之期間而言（最高法院八
    十六年度台非字第三二七號判決可資參照）。本案債權人丙○○係於九十三年十一月一日將債權移轉之事實通知甲○○
    後，發生債權移轉之效力，斯時丙○○當已取得訴訟上和解
    之執行名義，而甲○○係於該日後之九十三年十一月九日、
    十日，向主管機關申請變更股份為零，當時丙○○申請之強
    制執行程序尚未終結，則甲○○自係在「將受強制執行之際
    」為處分其財產之行為。故核被告甲○○所為，係犯刑法第
    三百五十六條之損害債權罪。其利用公司不知情之員工或委
    外之會計人員辦理股權移轉之申請事宜，為間接正犯。又甲○○於九十三年十一月九日、十日向主管機關申請變更前揭
    兩家公司股份之行為，係基於同一犯意次第行之，且係以相
    同方式緊接而為，所侵害之法益又均相同，顯係出於單一犯
    意接續而為，實質上自僅構成一罪。再甲○○有如事實欄所
    載之犯罪科刑執行情形，有臺灣高等法院被告前案紀錄表、
    在監在押全國紀錄表各一份在卷可查，其於有期徒刑執行完
    畢後五年內，再故意觸犯本案有期徒刑以上之罪，為累犯，
    應依現行刑法第四十七條第一項規定加重其刑。爰審酌甲○○擔任順天堂與硅谷兩家公司之負責人，智識程度與社會歷
    練頗高，其不思以正當途徑清償債權，卻為規避債權人之合
    法求償行為，於兩天內將其股份處分為零，而債權人受害之
    債權為數百萬元，損害非輕，惟其犯罪後承認部分犯行，並
    多次表明願清償債務等一切情狀，量處主文所示之刑。又甲○○行為時之刑法第四十一條第一項前段規定：「犯最重本
    刑為五年以下有期徒刑以下之刑之罪，而受六個月以下有期
    徒刑或拘役之宣告，因身體、教育、職業、家庭之關係或其
    他正當事由，執行顯有困難者，得以（銀元）一元以上三元
    以下折算一日，易科罰金。」。又其行為時之易科罰金折算
    標準，依廢止前罰金罰鍰提高標準條例第二條規定（現已刪
    除），就其原定數額提高為一百倍折算一日，是其行為時之
    易科罰金折算標準，應以銀元一百元至三百元即新臺幣三百
    元至九百元折算為一日。惟甲○○行為後新法第四十一條第
    一項前段修正為：「犯最重本刑為五年以下有期徒刑以下之
    刑之罪，而受六個月以下有期徒刑或拘役之宣告者，得以新
    臺幣一千元、二千元或三千元折算一日，易科罰金。」。比
    較修正前後之易科罰金折算標準，以修正前之規定較有利於
    甲○○。自應依修正後刑法第二條第一項前段規定，適用修
    正前之相關規定諭知易科罰金之折算標準。又本諸前開理由
    ，本院認為科予甲○○前開刑度，已可罰當其責，故檢察官
    求處有期徒刑一年六月，尚屬過重，附此說明。
四、公訴意旨另以：被告甲○○為永同興業有限公司（址設臺北
    市○○街四十號一樓，下稱永同公司）之實際負責人，明知
    丙○○對甲○○有八百萬元之債權，且丙○○於九十三年十
    一月九日向本院聲請強制執行甲○○之財產，並經本院於九
    十三年十一月十一日核發扣押命令，卻意圖損害他人之債權
    ，推由乙○○於九十四年一月二十六日具狀向本院聲明異議
    ，表示甲○○在上開公司均無薪資、無股權，不法隱匿甲○○之財產，使丙○○求償無門，損害其債權。因認甲○○此
    部分亦涉犯刑法第三百五十六條之損害債權罪。惟按，犯罪
    事實應依證據認定之，無證據不得認定犯罪事實；又不能證
    明被告犯罪者，應諭知無罪之判決，刑事訴訟法第一百五十
    四條第二項、第三百零一條第一項分別定有明文。經查：甲○○並非永同公司之股東，亦非該公司之負責人或董事，有
    本院調取九十四年度重訴字第四一九號異議之訴卷內之有限
    公司變更登記表一份在卷可稽，是甲○○就永同公司部分自
    無處分股份以損害丙○○債權之可能。至甲○○在永同公司
    有無領取薪資，依據檢察官向財政部台北市國稅局中南稽徵
    所調取之甲○○綜合所得稅資料，以及稅務電子閘門財產所
    得調件明細表（同上他字卷第二二三至二二六頁、第二三三
    至二四四頁），雖可窺得甲○○在九十二年間有自永同公司
    領取薪資，但九十三年間即無此等資料；而丙○○取得執行
    名義之時間為九十三年十一月一日，已如前述，則甲○○於
    丙○○有權追償時，在永同公司並未享有薪資，故甲○○在
    聲明異議狀內為上開表示，即無隱匿財產之情事。此外，復
    查無其他積極事證足以證明甲○○就永同公司部分有損害債
    權之行為，並使本院達到確信，故依前述法條意旨，本應為
    甲○○無罪之諭知，但檢察官既認甲○○此部分之行為，如
    果成立犯罪，與前述業經本院論罪科刑之部分，具有接續犯
    之裁判上一罪關係，爰不另為無罪之諭知。
貳、無罪部分：
一、公訴意旨略以：被告甲○○與乙○○為順天堂公司、硅谷公
    司、永同公司之實際負責人，二人明知丙○○對甲○○有八
    百萬元之債權，且丙○○於九十三年十一月九日向臺灣臺北
    地方法院聲請強制執行甲○○之財產，並經該院於九十三年
    十一月十一日核發扣押命令，卻共同意圖損害他人之債權，
    先推由乙○○於九十四年一月二十六日具狀向該院聲明異議
    ，表示甲○○在上開三家公司均無薪資、無股權，不法隱匿
    甲○○之財產，再於九十四年二月一日及二月十五日將甲○○持有之順天堂公司股份十二萬五千股、硅谷公司股份三十
    萬股，分別變更登記為零股，不法處分甲○○之財產，使丙○○求償無門，損害其債權。因認被告二人涉有刑法第三百
    五十六條之損害債權罪嫌。
二、按犯罪事實應依證據認定之，無證據不得認定犯罪事實；又
    不能證明被告犯罪者，應諭知無罪之判決，刑事訴訟法第一
    百五十四條第二項、第三百零一條第一項分別定有明文。再
    按，刑事訴訟法上所謂認定犯罪事實之證據，係指足以認定
    被告確有犯罪行為之積極證據而言，如未能發現相當證據或
    證據不足以證明，自不能以推測或擬制之方法，以為裁判基
    礎。而刑事訴訟上證明之資料，無論其為直接或間接證據，
    均須達到通常一般之人均不致有所懷疑，而得確信其為真實
    之程度，始得據為有罪之認定，若關於被告是否犯罪之證明
    未能達此程度，而有合理懷疑之存在，致使無從形成有罪之
    確信，根據「罪證有疑，利於被告」之證據法則，即不得遽
    為不利被告之認定，復有最高法院二十九年上字第三一０五
    號、七十六年台上字第四九八六號判例可資參照。
三、本件公訴意旨認定被告乙○○涉有前述罪嫌，係以甲○○之
    供述、丙○○之指述、前述本院執行命令及送達證書、順天
    堂等三家公司登記資料、聲明異議狀等資料為其主要論據。
    訊據乙○○固承認委由甲○○擔任順天堂及硅谷公司實際負
    責人，經營該公司業務，甲○○並曾登記前開股份之事實，
    惟堅詞否認有何損害債權之犯行。辯稱：股款都由伊出資，
    只是暫時登記在甲○○名下，九十二年底、九十三年初時有
    告知甲○○要將股份取回，所以後來由公司職員去辦股份變
    更。甲○○跟丙○○的事伊完全不知，法院的扣押和移轉命
    令都不是伊收，一直到法院開偵查庭才知道等語。經查：順
    天堂、硅谷與永同公司之業務經營係由甲○○實際主導負責
    ，而丁○○收到法院寄給公司之執行命令後，亦交給甲○○
    處理，之後甲○○有請丁○○幫忙送聲明異議狀，該狀紙係
    甲○○之字跡等情，業據證人即各該公司員工江鈺禎、朱廷
    豐、丁○○分別在偵訊及本院審理時具結證述無誤（同上偵
    字卷第七三、七五頁，本院卷第一四八至一五二頁）。且丙○○亦稱乙○○應該不知其與甲○○之債務關係，聲明異議
    狀都是甲○○的字跡等語明確（本院卷第一二六頁）。是乙○○既未實際管理上述公司之業務，再觀諸前述存證信函、
    法院送達證書等文件均係由丁○○等員工收受，並無乙○○
    收受之紀錄，則乙○○因未收到上開文書，不知甲○○與丙○○有債務關係，此誠屬可能之事。又向法院陳報甲○○在
    順天堂、硅谷、永同公司均無股份或薪資之聲明異議狀三份
    ，雖以各該公司名義出具，但具狀人處標明圖章後補，其上
    字跡亦均為甲○○字跡，有異議狀三份附卷供參（同上他字
    卷第三九至五十頁），益見上開聲明異議動作係甲○○自行
    為之，並非其與乙○○合意後以乙○○之簽名或印章共同出
    具。再順天堂與硅谷公司之負責人為甲○○，乙○○並非股
    東或負責人，故甲○○之股權變更事項本不需由乙○○出名
    申請，此觀前述公司登記卷內之申請變更資料並無乙○○名
    義，即可知之甚明。徵諸甲○○亦一再陳稱乙○○與本案無
    關，其收到存證信函後，認為是其個人債務，就自己去變更
    股份，沒有告訴乙○○，只說其會自行處理等語（同上他字
    卷第十六頁，本院卷第五十頁背面、一二七頁），足見乙○○對於甲○○與丙○○之債務關係確無所知。至江鈺禎雖於
    檢察官偵訊時證述：被告二人是男女朋友關係等語，但被告
    二人縱為男女朋友，乙○○亦未必知悉甲○○之前之負債情
    形。佐以丁○○證稱不知被告二人私下之關係，而被告二人
    涉嫌通姦之妨害家庭案件，亦經台灣台北地方法院檢察署以
    九十一年度偵字第五一０六號為不起訴處份確定，有該不起
    訴處分書一份存卷可參（本院卷第一五二頁），則被告二人
    是否為男女朋友，自難遽以確認。況江鈺禎曾遭甲○○代表
    硅谷公司告訴侵占案件，有同前署九十四年度偵字第四三八
    ０號不起訴處分書一紙存卷可查（同上偵字卷第八三頁），
    故江鈺禎上開證言是否屬實，亦值商榷。綜上所述，乙○○
    之前並未參與甲○○與南華公司之債務糾紛，亦未在順天堂
    等公司實際經營業務，公司相關文書均交由甲○○處理，其
    自無法知悉甲○○積欠丙○○債務，且公司遭法院發執行命
    令之事；再變更股份事宜及聲明異議狀之撰寫，均非乙○○
    本人或指示他人所為，自難認定乙○○與甲○○有何損害債
    權之犯意聯絡與行為分擔。此外，復查無其他積極證據，足
    以證明乙○○有為前述犯行，並使本院達到確信，故依前開
    法律規定及判例意旨，自應為被告無罪之諭知。
據上論斷，應依刑事訴訟法第二百九十九條第一項前段、第三百
零一條第一項，刑法第二條第一項前段、第三百五十六條、第四
十七條第一項，九十五年七月一日修正施行前刑法第四十一條第
一項前段，刑法施行法第一條之一，廢止前罰金罰鍰提高標準條
例第二條，現行法規所定貨幣單位折算新臺幣條例第二條，判決
如主文。
本案經檢察官張友寧到庭執行職務。
中　　華　　民　　國　　96　　年　　3　　月　　8  　　日
　　　　　　　　　刑事第三庭    審判長法　官　黃雅芬
                                      法  官  胡宗淦
                                      法  官  游士珺
上正本證明與原本無異。
如不服本判決，應於判決送達後10日內向本院提出上訴狀（應抄
附繕本）。告訴人或被害人如對於本判決不服者，應具備理由請
求檢察官上訴，其上訴期間之計算係以檢察官收受判決正本之日
期為準。
                                      書記官  林素霜
中　　華　　民　　國　　96　　年　　3 　　月　　9 　　日
附錄論罪科刑法條：
中華民國刑法第356條
債務人於將受強制執行之際，意圖損害債權人之債權，而毀壞、
處分或隱匿其財產者，處2年以下有期徒刑、拘役或5百元以下罰
金。
